臺灣高等法院刑事判決　　　　　　　 96年度交上易字第248號
上　訴　人
即　被　告　甲○○
上列上訴人因過失傷害案件，不服臺灣板橋地方法院96年度交易
字第5 號，中華民國96年6月4日第一審判決（起訴案號：臺灣板
橋地方法院檢察署95年度偵字第23990 號），提起上訴，本院判
決如下：
    主  文
原判決撤銷。
甲○○從事業務之人，因業務上之過失傷害人，處有期徒刑肆月
，減為有期徒刑貳月，如易科罰金，均以銀元參佰元即新臺幣玖
佰元折算壹日。緩刑貳年。
    事  實
一、甲○○為計程車司機，係以從事駕駛為業務之人。其於民國
    95年3 月11日下午6 時許，駕駛車牌號碼U3-828號營業小客
    車，停靠臺北縣板橋市○○路○ 段152 號路旁排班，於開啟
    駕駛座車門下車時，理應注意行人、其他車輛，並讓其先行
    ，而依當時情況，日間天候為晴，有自然光線，視距良好，
    並無不能注意情事，竟疏未注意，即貿然開啟，適同向無照
    駕駛之乙○○騎乘車牌號碼QTO-925 號機車，搭載1 只皮箱
    ，行駛至該處，因閃避不及，渠機車手把及搭載之旅行箱擦
    撞甲○○所駕車輛之前述車門，乃人車倒地，致乙○○受有
    右側尺骨骨折、右側肩峰骨骨折、左側第4 及第5 掌骨骨折
    等傷害。甲○○於尚未被有偵查犯罪職權之機關或公務員發
    覺前，主動報案，並向前來處理之警員坦承其為肇事人而自
    首，並接受裁判。
二、案經乙○○訴由臺北縣政府警察局海山分局報請臺灣板橋地
    方法院檢察署檢察官真偵查起訴。
    理  由
甲、程序方面：
    被告甲○○，對於下列各項證據之證據能力均無意見（見本
    院卷第17頁背面），本院審酌其作成時之情況，認為並無不
    適當之情事，均得作為證據，合先敘明。
乙、實體方面：
一、認定犯罪事實所憑證據及理由：
（一）訊據被告對於上揭業務過失傷害犯行，坦承不諱。核與證
      人即告訴人乙○○、證人江秀珠於原審證述相符。並有車
      禍現場監視錄影帶翻拍照片、友聯產物保險股份有限公司
      汽車險賠案應備文件表、汽車肇事賠償給付結案同意書、
      強制汽機車責任保險款付第三人同意書等可憑（見偵查卷
      第23至28頁、第48至50頁），被告上開自白核與事實相符
      ，應可採信。
（二）按汽車臨時停車或停車，開啟或關閉車門時，應注意行人
      、其他車輛，並讓其先行，道路交通安全規則第112條第3
      項規定綦詳，此規定應為職業駕駛人之被告所熟稔，並得
      遵守者。查依當時情況，日間天候為晴，有自然光線，視
      距良好，有道路交通事故調查報告表(一)附卷可證（見偵查
      卷第19頁），本院復查無被告有其他不能注意情事。又告
      訴人因本件車禍受有右側尺骨骨折、右側肩峰骨骨折、左
      側第4及第5掌骨骨折等傷害，則有亞東紀念醫院診斷證明
      書在卷可佐（見偵查卷第33頁）。承此，本件被告之過失
      行為與告訴人之傷害間，確有因果關係。
（三）次按未領有駕駛執照駕駛機器腳踏車，道路交通管理處罰
      條例第21條第1項第1款定有處罰規定。道路交通安全規則
      第50條第1 項前段亦明確闡釋，汽車駕駛執照為駕駛汽車
      之許可憑證。查告訴人無照駕駛之事實，業經告訴人自承
      在卷（見原審卷第40頁），渠未經考驗取得駕駛執照，亦
      即不具主管機關所認許之騎乘機車基本能力，渠竟貿然騎
      乘機車，不祗無視於其他用路人安全，就本件車禍言之，
      無乃創設法律上不能容許之危險，自應負與有過失之責任
      ，然此仍不能脫免前述被告對其過失行為應承擔之過失罪
      責。
（四）另按依道路交通安全規則第88條第1項第1款規定，機器腳
      踏車附載物品高度不得超過駕駛人肩部，寬度不得超過把
      手外緣十公分。茲據被告於報案後之第2 次陳述，係稱告
      訴人搭載之旅行箱，其直立高度超過告訴人機車把手5 公
      分云云，已如前述，然依承辦警員於95年4月1日採證時，
      將告訴人旅行箱直置告訴人機車腳踏板處，該旅行箱主體
      高度仍在告訴人機車把手以下，連同其提把高度，充其量
      亦約末在該機車把手下緣，有採證照片附卷可參（見偵查
      卷第27頁），是告訴人雖載有旅行箱，然此非可逕認亦違
      反規定，而應併負與有過失之責。
（五）綜上，本件被告過失行為之事證已臻明確，其犯行堪為認
      定，應依法論科。
二、論罪之理由：
（一）按被告行為後，94年2月2日修正公布之刑法（下稱修正後
      刑法，而95年7月1日修正施行前刑法則稱修正前刑法）已
      於95年7月1日施行，修正後刑法第2條第1項「行為後法律
      有變更者，適用行為時之法律。但行為後之法律有利於行
      為人者，適用最有利於行為人之法律」之規定，係規範行
      為後法律變更所生新舊法律比較適用之準據法，於修正後
      刑法施行後，自應適用前開規定，為「從舊從輕」之比較
      ；又比較新舊法時，應就罪刑有關之共犯、未遂犯、想像
      競合犯、牽連犯、連續犯、結合犯，以及累犯加重、自首
      減輕暨其他法定加減原因（如身分加減）與加減例等一切
      情形，綜其全部罪刑之結果而為比較後，再適用有利於行
      為人之法律處斷，而不得一部割裂分別適用不同之新舊法
      （最高法院24年度上字第4634號、29年度上字第964 號判
      例意旨、最高法院95 年度第8次刑事庭會議決議參照）。
      經查：
  (1)、刑法第284條第2項業務過失傷害罪，法定刑得科1000元以
      下之罰金，依被告行為時之修正前刑法第33條第5 款規定
      ：「主刑之種類如左：五、罰金：1 元以上。」，換算新
      臺幣後，為新臺幣3 元以上。惟被告行為後之修正後刑法
      第33條第5 款規定：「主刑之種類如下：五、罰金：新臺
      幣1000元以上，以百元計算之。」，經比較修正前後關於
      科處罰金刑之最低刑度規定，自應以被告行為時之修正前
      刑法較有利於被告。
  (2)、對於未發覺之罪自首而接受裁判者，修正前刑法第62條前
      段係採必減原則，新修正則改採得減原則，是以修正前規
      定有利於行為人。
  (3)、修正前刑法第41條第1 項前段係規定「犯最重本刑為五年
      以下有期徒刑以下之刑之罪，而受六個月以下有期徒刑或
      拘役之宣告，因身體、教育、職業、家庭之關係或其他正
      當事由，執行顯有困難者，得以一元以上三元以下折算一
      日，易科罰金。」又修正前罰金罰鍰提高標準條例第2 條
      （現已刪除）規定，就其原定數額提高為100倍折算1日，
      是修正前之易科罰金折算標準，最高以銀元300元折算1日
      ，經折算為新臺幣幣值後，為以新臺幣900元折算為1日。
      而新修正同條項前段乃規定：「犯最重本刑為五年以下有
      期徒刑以下之刑之罪，而受六個月以下有期徒刑或拘役之
      宣告者，得以新臺幣一千元、二千元或三千元折算一日，
      易科罰金。」比較修正前後，亦以修正前之規定有利於被
      告。
  (4)、綜合比較結果，均以修正前規定對被告有利，自應依新修
      正同法第2條第1項前段規定，整體適用其行為時之修正前
      刑法相關規定。
（二）論罪：
      核被告所為，係犯刑法第284條第2項前段（起訴書漏載前
      段部分）之業務過失傷害罪。按刑法所稱之自首，祇以犯
      人在其犯罪未發覺前，自行向該管公務員申告其犯罪事實
      ，而接受裁判為已足，至於嗣後對於阻卻責任之事由有所
      辯解，乃辯護權之行使，不能據此即認其先前之自首失其
      效力。查本件告訴人並未向警方報案，亦不知被告報案乙
      節，迭據告訴人陳明在卷，又被告確於肇事當日，在告訴
      人送醫後，主動向警方報案，承認肇事，有前揭95年3 月
      11日晚間8時至翌日凌晨0時員警工作紀錄簿得憑（見偵查
      卷第32頁），是應依修正前刑法第62條前段規定，減輕其
      刑。
三、撤銷改判之理由：
    原審對被告論罪科刑，固非無見，惟中華民國96年罪犯減刑
    條例業於96年7月4日制定公布，並自96年7 月16日施行，被
    告上開所犯合於減刑條件，原審未及審酌，容有未洽。被告
    上訴坦承犯行，請求為緩刑之宣告，為有理由（詳後述），
    且原判決既有可議，自應由本院將原判決撤銷改判之。
四、科刑：
（一）爰審酌被告無犯罪紀錄，有臺灣高等法院被告前案紀錄表
      在卷可查，素行良好，另盱衡本件其與告訴人間之過失程
      度、告訴人所受傷勢、被告已與告訴人達成民事賠償之和
      解等一切情狀，茲量處如主文第二項所示之刑，並依修正
      前第41條第1項前段規定，諭知易科罰金之折算標準。
（二）中華民國96年罪犯減刑條例於中華民國96年7月4日總統華
      總一義字第09600083761號制定公布，並自96年7月16日施
      行，被告甲○○上開所為合於減刑條件，依中華民國96年
      罪犯減刑條例第2 條第1項第3款規定，被告所犯業務過失
      傷害罪，減為有期徒刑二月，並諭知易科罰金之折算標準
      。
五、緩刑宣告之理由：
    被告甲○○於行為後，刑法於94年2 月2日修正公布，95年7
    月1 日施行，有關緩刑之規定，犯罪在新法施行前，新法施
    行後裁判，緩刑之宣告，應適用新法第74條之規定，有最高
    法院95年度第8 次刑事庭會議紀錄可考。查被告甲○○前未
    曾因故意犯罪受有期徒刑以上刑之宣告，有本院被告前案紀
    錄表1 紙可參，其已坦承本件犯行，態度良好，並與被害人
    達成和解，此有和解書影本1 紙附卷可稽（見本院卷第20頁
    ），經此罪刑之宣告，當知警惕，信無再犯之虞，所宣告之
    刑以暫不執行為適當，爰宣告被告甲○○緩刑二年，以啟自
    新。
據上論斷，應依刑事訴訟法第369條第1項前段、第364條、第299
條第1項前段，刑法第2條第1項前段、第284條第2 項前段、（修
正前）第62條前段、（修正前）第41條第1項前段、第74條第1項
第1款，罰金罰鍰提高標準條例第1 條前段、（修正前）第2條，
現行法規所定貨幣單位折算新臺幣條例第2 條，中華民國96年罪
犯減刑條例第2條第1項第3款、第7條、第9條，判決如主文。
本案經檢察官劉文水到庭執行職務
中　　華　　民　　國　　96　　年　　9 　　月　　28　　日
　　　　　　　　　刑事第十二庭  審判長法　官 蔡永昌
　　　　　　　　　　　　　　　　　　  法　官 施俊堯
　　　　　　　　　　　　　　　　　　  法　官 王梅英
以上正本證明與原本無異。
不得上訴。
                                      書記官 顧哲瑜
中　　華　　民　　國　　96　　年　　9 　　月　　28　　日
附錄：本案論罪科刑法條全文
刑法第284 條
因過失傷害人者，處六月以下有期徒刑、拘役或五百元以下罰金
。致重傷者，處一年以下有期徒刑、拘役或五百元以下罰金。
從事業務之人，因業務上之過失傷害人者，處一年以下有期徒刑
、拘役或一千元以下罰金。致重傷者、處三年以下有期徒刑、拘
役或二千元以下罰金。
